【裁判字號】    95,上,99
【裁判日期】    951128
【裁判案由】    債務人異議之訴
【裁判全文】
臺灣高等法院臺南分院民事判決          95年度上字第99號
上  訴  人  丙○○
訴訟代理人  甲○○
被上 訴 人  乙○○
上列當事人間債務人異議之訴事件，上訴人對於中華民國95年3
月23日臺灣臺南地方法院（95年度訴字第78號）第一審判決提起
上訴，本院於民國95年11月14日言詞辯論終結，判決如下：
    主  文
上訴駁回。
第二審訴訟費用由上訴人負擔。
    事實及理由
一、上訴人於原審起訴主張：上訴人之子楊忠信於83年間，曾透
    過被上訴人向訴外人陳瑞榮（即被上訴人之弟）借款250萬
    元，並提供上訴人之母楊快所有坐落臺南市○○區○○段30
    9、309之1、310、310之1等4筆土地（下稱系爭原佃段土地
    ）及楊忠信所有門牌號碼臺南市○○路○段581巷12號房屋，
    供陳瑞榮設定250萬元之第二順位抵押權。嗣其中50萬元已
    清償，其餘200萬元則仍依約付息。87年間因楊忠信一時未
    能清償，陳瑞榮乃聲請法院拍賣上開抵押物，嗣為解決雙方
    之債務，就由楊忠信及其配偶甲○○與已繼受陳瑞榮債權之
    被上訴人協商，請被上訴人能同意塗銷上開房、地之抵押權
    設定，以便楊忠信夫婦得向銀行另辦理增貸，以資清償借款
    ，此期間仍照付利息，雙方並協議由上訴人提供其所有坐落
    臺南市○○區○○段856、856之1、861及861之1地號4筆土
    地（下稱系爭總安段土地），為被上訴人設定權利範圍全部
    、收件字號安南土字第010530號、登記日期民國（下同）90
    年1月18日、存續期間90年1月18日至91年1月18日之本金最
    高限額新臺幣（下同）200萬元之抵押權（下稱系爭抵押權
    ），以替換原第一次所設定之抵押權，又於90年1月18日由
    上訴人開立票號187932號、票面金額200萬元之本票一紙（
    下稱系爭本票）交付被上訴人，作為塗銷原第一次所設定之
    抵押權登記之擔保，故抵押權及本票所擔保者為同一債權。
    詎上訴人履行協議後，被上訴人竟違反誠信原則，未將原第
    一次所設定之抵押權登記予以塗銷，並向法院聲請拍賣抵押
    物裁定，而為強制執行。惟上訴人所設定之系爭抵押權及簽
    立之系爭本票，所擔保者既均為同一債權，於系爭抵押權存
    續期間，上訴人又僅擔保其子楊忠信所欠200萬元款項，則
    被上訴人設定之系爭抵押權所擔保之此200萬元債務，顯然
    已被後來上訴人所簽立之系爭本票債務所取代，是主債務既
    已消滅，基於抵押權從屬性之法理，系爭抵押權亦已消滅，
    而應予塗銷，爰依民法第1條（抵押權從屬性之法理）、第7
    67條及強制執行法第14條第2項規定提起本訴，求為判決：
    (一)確認系爭抵押權所擔保之債權不存在。(二)原審94年度執字
    第33849號拍賣抵押物執行程序應予撤銷。(三)被告應將系爭
    總安段861之1地號土地所設定之系爭抵押權登記予以塗銷（
    原審判決駁回，為上訴人敗訴之判決）。上訴人不服原審判
    決並聲明：(一)原判決廢棄。(二)確認系爭總安段土地抵押權所
    擔保之債權不存在。(三)原審94年度執字第33849號拍賣抵押
    物執行程序應予撤銷。(四)被上訴人應將系爭總安段861-1號
    土地所設定抵押權登記予以塗銷（關於上訴人請求塗銷系爭
    總安段856、856之1、861地號三筆土地所設定之系爭抵押權
    登記部分，係經原審同案另以裁定駁回）。
二、被上訴人則以：本件上訴人訴之聲明其中所請求確認系爭抵
    押權（按係系爭總安段856、856-1、861地號部分土地之抵
    押權）擔保之債權不存在、拍賣抵押物強制執行程序應予撤
    銷及收件字號安南土字第010530號200萬元抵押權登記應予
    塗銷等法律關係與訴訟標的，與原審93年度南簡字第1278號
    案件完全相同，有本院調閱原審該案之卷證可稽（見該卷第
    63頁），已判決上訴人敗訴，並確定在案；且系爭抵押權所
    擔保之債權仍然存在，即83年間被上訴人借給上訴人之子楊
    忠信200萬元，並以楊忠信及楊快（即上訴人之母）所有之
    系爭原佃段土地為擔保，約定月息2分（即每月4萬元），楊
    忠信僅支付利息4萬元，其餘本息尚未支付，故自84年12月
    至89年12月間所積欠之利息，已達（合計）244萬元，上訴
    人於被上訴人向法院聲請拍賣抵押物時，深恐楊忠信及楊快
    所有之不動產被拍賣，即要求被上訴人撤回執行，並表明願
    意簽發200萬元本票清償積欠利息，及提出系爭總安段土地
    予被上訴人設定最高限額200萬元抵押權，用以擔保楊忠信
    上開200萬元之借款，被上訴人因之同意將楊忠信所積欠利
    息折減為200萬元，從而，系爭本票係用以清償楊忠信所積
    欠之利息，而非本金，上訴人之主張，顯無理由等語，資為
    抗辯。並聲明：駁回上訴人之上訴。
三、按確認之訴非原告有即受確認判決之法律上利益者，不得提
    起，民事訴訟法第247條第1項定有明文。所謂即受確認判決
    之法律上利益，係指法律關係之存否不明確，上訴人主觀上
    認其在法律上之地位有不安之狀態存在，且此種不安之狀態
    ，能以確認判決將之除去者而言；又確認法律關係成立或不
    成立之訴，如有即受確認判決之法律上利益，縱其所求確認
    者為他人間之法律關係，亦非不得提起（最高法院52年台上
    字第1240號、32年上字第3165號判例參照）。查本件被上訴
    人既向原審聲請就上訴人所有提供擔保他人債務之系爭總安
    段土地強制執行，系爭總安段土地即有受強制執行拍賣之危
    險，此等危險自得依確認判決加以除去，是上訴人提起本件
    確認之訴，即有確認利益，合先敘明。
四、兩造不爭執之事實（見原審卷第53、54頁）：
  (一)上訴人之子楊忠信於83年間，曾透過被上訴人向陳瑞榮借款
    250萬元，並提供上訴人之母楊快所有系爭原佃段土地及楊
    忠信所有門牌號碼臺南市○○路○段581巷12號房屋，供陳瑞
    榮設定250萬元之第二順位抵押權，其後僅清償50萬元，其
    餘200萬元則由被上訴人於84年及85年間分別代為清償100萬
    元予陳瑞榮，陳瑞榮並於91年7月15日間將系爭原佃段4筆土
    地之抵押權及所擔保債權讓與予被上訴人。
  (二)上訴人於90年1月18日簽發系爭面額200萬元之本票交予被上
    訴人收執。
  (三)上訴人所有系爭總安段土地於90年1月18日設定權利價值為
    200萬元之第二順位抵押權登記予被上訴人。
  (四)被上訴人持上開本票聲請原審以91年度票字第626號裁定准
    予強制執行，並據以對系爭原佃段四筆土地及系爭總安段85
    6、861地號土地及上開房屋等不動產實施強制執行（原審91
    年度執字第13079號），並於該案強制執行程序中，就系爭
    原佃段4筆土地及系爭總安段856、861地號土地實行抵押權
    。
  (五)系爭總安段856、861地號土地歷經三次公告拍賣及特別拍賣
    程序，均未拍定。系爭原佃段四筆土地及上開房屋經拍定後
    之價款尚不足清償第一順位抵押權人（即中興商業銀行）之
    債權，居於第二順位之被上訴人則未受任何清償。因被上訴
    人據以聲請強制執行之執行名義為上開91年度票字第626號
    本票裁定，執行既無效果，原審乃核發91年度執西字第1307
    9號債權憑證予被上訴人。
  (六)被上訴人又執原審91年度執西字第13079號債權憑證為執行
    名義，聲請對上訴人所有之系爭856、861地號土地強制執行
    ，現由原審94年度執字第33849號強制執行中。
  以上事實，並據上訴人提出之系爭土地登記謄本（原審卷第6~
  9頁）為證，且有本院依職權調取91年度執字第13079號及94年
  度執字第33849號民事執行卷宗、93年度南簡字第1278號確認
  本票債權不存在之訴民事卷宗，核閱無訛，且為兩造所不爭，
  均堪信為真實。
五、上訴人主張伊有依約付息，是故上開200萬元債務之擔保已
    由系爭抵押權再轉為系爭本票擔保，而原200萬元之金錢借
    貸債務既由本票債務所取代，從而，系爭抵押權所從屬之主
    債務已不存在，系爭抵押權自應塗銷云云，既為被上訴人所
    否認，並以前揭情詞置辯，則本件首應審酌者為：系爭不動
    產抵押權所擔保之債權是否存在？茲論述如下：
  (一)按確定判決之既判力，固以訴訟標的經表現於主文判斷之事
    項為限，判決理由並無既判力。但法院於判決理由中，就訴
    訟標的以外當事人主張之重要爭點，本於當事人辯論之結果
    ，已為判斷時，其對此重要爭點所為之判斷，除有顯然違背
    法令之情形，或當事人已提出新訴訟資料，足以推翻原判斷
    之情形外，應解為在同一當事人就該重要爭點所提起之訴訟
    中，法院及當事人就該已經法院判斷之重要爭點法律關係，
    皆不得任作相反之判斷或主張，始符民事訴訟上之誠信原則
    （最高法院73年度台上字第4062號、92年度台上字第315號
    、92年度台上字第2460號判決參照）。
  (二)上訴人固不否認其所有之系爭總安段土地為被上訴人設定抵
    押權，惟主張200萬元債務之擔保已由系爭抵押權轉為系爭
    本票擔保，而原200萬元之金錢借貸債務亦由本票債務所取
    代，系爭抵押權擔保之債權已不存在，系爭抵押權登記應予
    塗銷云云。惟查上訴人開立系爭本票交付予被上訴人之用途
    為何？此重要之爭點業經原審另案於93年度南簡字第1278號
    民事判決理由中認定「查系爭兩百萬元借款，約定利息為每
    月四萬元，此為兩造所是認，惟查證人甲○○所致被告之台
    南原佃四十七支郵局第一七二號存證信函中有『八十四年十
    二月時那時我甲○○連利息都付不出……』等語，證人甲○
    ○乃原告之媳，借款人楊忠信之配偶，且觀上開存證信函之
    意旨，無非在催促被告塗銷系爭土地抵押權，自不致偏頗被
    告，則其上開存證信函中有關『八十四年十二月時那時我甲
    ○○連利息都付不出……』等語，與被告抗辯楊忠信夫婦自
    八十四年底即未支付利息一節，大致互核相符。……。是以
    本件系爭二百萬借款本金，訴外人楊忠信積欠被告之利息債
    務每月四萬元，應自八十四年底起算。……證人甲○○既於
    存證信函中坦承八十四年十二月即未付利息，而本件本票之
    簽發日期為九十年一月十八日，則自八十五年一月起至九十
    年一月十八日止，原告之子楊忠信至少積欠被告六十個月，
    共二百四十萬元之利息，至為明確，則被告抗辯原告開立系
    爭本票二百萬元作為所積欠利息之擔保（見原審南簡卷1278
    號第17頁、九十三年十一月十日言詞辯論筆錄）等語，自屬
    合情合理，應可採信。系爭本票既係作為積欠利息之擔保，
    是原告主張其並未向被告借得任何款項，系爭本票二百萬元
    之債權不存在云云，即無可採。」（見本院調閱原審南簡卷
    1278號第41頁存證信函、第65頁背面判決理由），從而，系
    爭本票係用以作為利息之擔保，業為上開確定判決詳為認定
    ，而原確定判決其對此重要爭點所為之判斷，並無顯然違背
    法令之情形，且上訴人亦未提出任何新訴訟資料，足以推翻
    原確定判決之判斷，依前述最高法院判決要旨，自不得任作
    相反之判斷。被上訴人稱上訴人之子尚積欠200萬元利息與
    本金合計，共400萬元乙情，即非無據。且上訴人亦不否認
    原抵押權所擔保之200萬元之本金債權仍然存在；僅稱係重
    新以系爭總安段土地設定抵押及簽發乙紙200萬元本票作為
    擔保而已；是依其主張縱認屬實，亦屬被上訴人未依約履行
    塗銷舊有設定之抵押權登記（即原佃段土地），應否負損害
    賠償責任之問題，自與系爭抵押權擔保之債權是否存在不相
    關。況且，上訴人所為上開主張亦為被上訴人所否認（被上
    訴人稱係增加擔保），上訴人復未舉證以實其說，所為主張
    亦非可信。
六、上訴人另以被上訴人之夫丁○○曾向其借87萬元，無力償還
    ，後來同意按月扣抵利息4萬元（即上訴人每月應付予被上
    訴人之利息債務）云云，惟此為被上訴人否認，證人丁○○
    亦到庭證稱：伊雖有向上訴人之訴訟代理人甲○○借款60萬
    元，其他是大家樂積欠之賭金20幾萬元，惟伊現在已經都解
    決了，係以現金清償上訴人，支票也都拿回來了等語，既已
    清償取回支票，上訴人亦無其他證據佐證被上訴人有同意以
    其利息債權為抵銷之事，上訴人訴訟代理人對丁○○之債權
    ，原亦與本案無何關連（見本院卷第51頁），自無從資為有
    利上訴人主張之認定。
七、按執行名義成立後，如有消滅或妨礙債權人請求之事由發生
    ，債務人得於強制執行程序終結前，向執行法院對債權人提
    起異議之訴。強制執行法第14條第1項定有明文。本件上訴
    人積欠被上訴人除借款本金2百萬元外，尚積欠利息債款亦2
    百萬元，迄未清償。被上訴人即債權人亦迭於本院指訴上訴
    人欠伊合計共四百萬元無訛（見本院卷第33、第59頁），足
    見上訴人主張系爭總安段土地抵押權擔保之債權，仍然存在
    。從而，上訴人請求確認系爭抵押權所擔保之債權不存在及
    塗銷系爭總安段861-1地號土地所設定之系爭抵押權登記；
    並依強制執行法第14條第2項規定，請求撤銷原審94年度執
    字第33849號強制執行事件之強制執行程序，均無理由。原
    審為上訴人敗訴之判決，本院經核並無不合。上訴意旨仍執
    陳詞指摘原判決不當，求予廢棄改判，為無理由，應予駁回
    。
八、本件事證已臻明確，兩造其他攻擊、防禦方法及舉證，經斟
    酌後認不影響判決基礎，毋庸逐一論述，併此敘明。
據上論結，本件上訴為無理由，依民事訴訟法第449條第1項、第
78條，判決如主文。
中    華    民    國    95    年    11    月    28    日
                  民事第三庭  審判長法  官  陳光秀
                                    法  官  李文賢
                                    法  官  莊俊華
上為正本係照原本作成。
如對本判決上訴，須於判決送達後20日內向本院提出上訴狀，未
表明上訴理由者，應於上訴後20日內，向本院提出理由書（須附
繕本）。依法須繳納裁判費並應委任律師為訴訟代理人，始得上
訴於最高法院。
中    華    民    國    95    年    12    月     1    日
                                    書記官  吳銘添
【附記】
民事訴訟法第466條之1：
(1)對於第二審判決上訴，上訴人應委任律師為訴訟代理人。但上
  訴人或其法定代理人具有律師資格者，不在此限。
(2)上訴人之配偶、三親等內之血親、二親等內之姻親，或上訴人
  為法人、中央或地方機關時，其所屬專任人員具有律師資格並
  經法院認為適當者，亦得為第三審訴訟代理人。
民事訴訟法第466之2：
上訴人無資力委任訴訟代理人者，得依訴訟救助之規定，聲請第
三審法院為之選任律師為其訴訟代理人。
                                                 J


司法院資訊處製作；財團法人民間司法改革基金會備份。
